【裁判字號】    98,交聲,3658
【裁判日期】    981019
【裁判案由】    交管條例聲異
【裁判全文】
臺灣板橋地方法院交通事件裁定        98年度交聲字第3658號
原處分機關  交通部公路總局台北區監理所
異  議  人
即受處分人  甲○○
上列異議人即受處分人因違反道路交通管理處罰條例案件，不服
交通部公路總局台北區監理所中華民國98年9 月24日北監自裁字
第裁40-C00000000號裁決處分（舉發案號：北縣警交大字第C000
00000 號），聲明異議，本院裁定如下：
    主  文
原處分關於裁處罰鍰新臺幣肆萬玖仟伍百元部分撤銷。
其餘異議駁回。
    理  由
一、原處分意旨略以：異議人即受處分人甲○○於民國98年4 月
    20日3 時38分許，駕駛車號9715-HF 號自用小客貨車，行經
    臺北縣新莊市○○○路6 號前，因有汽車駕駛人酒精濃度超
    過規定標準（0.55MG/L以上）之違規行為，經臺北縣政府警
    察局蘆洲分局五工派出所執勤員警製單當場舉發，並查證違
    規屬實，爰依道路交通管理處罰條例第35條第1 項第1 款、
    第24條第1 項第2 款規定（裁決書漏載第24條第1 項第2 款
    ）裁處罰鍰新臺幣（下同）49,500元、吊扣其駕駛執照12個
    月，並應參加道路交通安全講習。
二、異議意旨略以：異議人因本件酒後駕車，受有緩起訴處分，
    須向國庫支付40,000元。依行政罰法第26條規定，一行為同
    時觸犯刑事法律及違反行政法上之義務規定者，依刑事法處
    罰之。詎原處分機關另裁罰49,500元，並執行吊扣駕照，一
    事二罰，請予以撤銷等語。
三、按汽車駕駛人飲用酒類或其他類似物後其吐氣所含酒精濃度
    超過每公升0.25毫克或血液中酒精濃度超過百分之0.05以上
    者，不得駕車，道路交通安全規則第114 條第2 款定有明文
    。次按汽車駕駛人，駕駛汽車經測試檢定有酒精濃度超過規
    定標準者，處15,000元以上60,000元以下罰鍰，並當場移置
    保管該汽車及吊扣其駕駛執照1 年，且應接受道路交通安全
    講習，道路交通管理處罰條例第35條第1 項第1 款、第24條
    第1 項第2 款固分別規定明確。
四、經查：
  (一)本件異議人即受處分人甲○○於98年4 月20日3 時38分許，
    駕駛車號9715-HF 號自用小客貨車，行經臺北縣新莊市○○
    ○路6 號前，經臺北縣政府警察局蘆洲分局五工派出所執勤
    員警攔停施以吐氣酒精濃度測試，測試值達每公升0.57毫克
    ，超過規定標準，而為警製單當場舉發。嗣原經處分機關依
    道路交通管理處罰條例第35條第1 項第1 款、第24條第1 項
    第2 款規定（裁決書漏載第24條第1 項第2 款），裁處罰鍰
    49,500元，吊扣其駕駛執照12個月，並施以道路安全講習。
    又異議人因上開同一酒醉駕車之違法行為，並經臺灣板橋地
    方法院檢察署檢察官於98年4 月29日以98年度速偵字第2213
    號為緩起訴處分，緩起訴期間為1 年，應於緩起訴處分確定
    收受檢察官執行緩起訴命令通知書後4 個月內，向國庫支付
    40,000元等情，此有酒精濃度測定單、舉發通知單、違反道
    路交通管理事件裁決書、緩起訴處分書等影本各1 份附卷可
    稽，復為異議人所不爭執，堪認屬實。
  (二)按行政罰法第26條第1 項、第2 項規定：「一行為同時觸犯
    刑事法律及違反行政法上義務規定者，依刑事法律處罰之。
    但其行為應處以其他種類行政罰或得沒入之物而未經法院宣
    告沒收者，亦得裁處之。」「前項行為如經不起訴處分或為
    無罪、免訴、不受理、不付審理之裁判確定者，得依違反行
    政法上義務規定裁處之。」此即所謂之「一事不二罰」原則
    ，探究其立法目的，係以一行為同時觸犯刑事法律及違反行
    政法上義務規定時，由於刑罰與行政罰同屬對不法行為之制
    裁，而刑罰之懲罰作用較強，故依刑事法律處罰，即足資警
    惕時，實無一事二罰再處行政罰之必要；且刑事法律處罰，
    由法院依法定程序為之，較符合正當法律秩序，應予優先適
    用。但罰鍰以外之沒入或其他種類行政罰，因兼具維護公共
    秩序之作用，為達行政目的，行政機關仍得併予裁處。又此
    所稱「其他種類行政罰」，係指違反行政法上之義務應受「
    裁罰性」之「不利處分」而言，依行政罰法第2 條規定，應
    包括限制或禁止行為之吊扣證照處分及警告性之講習處分在
    內。次按檢察官之緩起訴處分於緩起訴期間內，有下列情形
    之一者，檢察官得依職權或依告訴人之聲請撤銷原處分，繼
    續偵查或起訴：1.於期間內故意更犯有期徒刑以上刑之罪，
    經檢察官提起公訴者；2.緩起訴前，因故意犯他罪，而在緩
    起訴期間內受有期徒刑以上刑之宣告者；3.違背第253 條之
    2 第1 項各款之應遵守或履行事項者，刑事訴訟法第253 條
    之3 第1 項定有明文。據此可徵經檢察官為「緩起訴」處分
    者，於「緩起訴」之猶豫期間內，最終是否會被檢察官提起
    公訴，猶懸而未定，亦即「緩起訴」處分於猶豫期間內尚未
    具有實質之確定力，檢察官仍得根據上開規定依職權或依告
    訴人之聲請，將被告「緩起訴」處分撤銷。而行政罰法第26
    條明定一事不二罰原則，且應受行政罰之行為如經不起訴處
    分或為無罪、免訴、不受理、不付審理之裁判「確定」者，
    始得依違反行政法上義務規定裁處之，並未明文包括「緩起
    訴」處分在內，雖「緩起訴」處分之最終使被告免於刑事訴
    追之效果與「不起訴」處分之效果相同，惟依行政罰法第26
    條第2 項之立法意旨，亦必須待緩起訴處分實質確定時，被
    告始最終地確定免於受刑事訴追，原處分機關始得為行政裁
    罰，亦即在緩起訴期間內即猶豫期間期滿前，該緩起訴處分
    仍有被撤銷之可能，處分機關若於上揭緩起訴猶豫期間期滿
    前逕為行政裁決，裁處處分人行政罰鍰，將使受處分人日後
    有同時遭受行政處罰（指罰鍰）及刑事訴追之危險，顯與行
    政罰法第26條規定之立法意旨相違背。至酒後駕車經檢察官
    為緩起訴處分，並命駕駛人向公益團體或國庫捐款者，駕駛
    人係履行檢察官為緩起訴處分命令，此等命令名義上雖非刑
    罰，但仍是一種特殊的處遇措施，造成駕駛人之財產減少或
    義務增加，性質上亦屬干預人民自由之處分，與刑事制裁無
    異，實質上則為刑事處罰，性質上自屬於處分金，與罰金無
    異（臺灣高等法院暨所屬法院96年法律座談會研討意見參照
    ）。再者，94年12月28日修正公布、95年7 月1 日施行之道
    路交通管理處罰條例第35條第8 項規定：「前項汽車駕駛人
    ，經裁判確定處以罰金低於本條例第92條第3 項所定最低罰
    鍰基準規定者，應依本條例裁決繳納不足最低罰鍰之部分」
    規定，核屬行政罰法第26條之特別規定。倘駕駛人所支付之
    緩起訴處分金，未達道路交通管理處罰條例第92條第3 項所
    定最低罰鍰基準規定者，仍須補繳不足最低罰鍰之部分，始
    為適法。是檢察官為緩起訴處分並命捐款者，其捐款解釋上
    亦屬道路交通管理處罰條例第35條第8 項所規定之罰金，若
    駕駛人所支付之緩起訴處分金，未達道路交通管理處罰條例
    第92條第3 項所定最低罰鍰基準規定者，依該條例第35條第
    8 項之規定，仍須補繳不足最低罰鍰之部分。則於緩起訴猶
    豫期間屆滿後，對上述不足額處分，處分機關仍有裁處罰鍰
    之空間，惟此須俟緩起訴猶豫期間屆滿後始得為之（臺灣高
    等法院暨所屬法院97年法律座談會提案研討意見參照）。
  (三)準此，本件異議人上開酒後駕車之行為，同時違反道路交通
    管理處罰條例第35條第1 項第1 款與刑法第185 條之3 之規
    定，係一行為同時觸犯刑事法律及違反行政法上義務規定，
    依行政罰法第26條第1 項前段規定，應依刑事法律處罰之。
    而異議人酒後駕車違反刑法第185 條之3 之規定，業經臺灣
    板橋地方法院檢察官於98年4 月29日以98年度速偵字第2213
    號為緩起訴處分，緩起訴期間為1 年，並命異議人應於緩起
    訴處分確定，收受檢察官執行緩起訴處分命令通知書後4 個
    月內，向國庫支付4 萬元，且該緩起訴處分期間尚未期滿。
    則揆諸前開說明，必須待緩起訴處分實質確定時，異議人始
    最終地確定免於受刑事訴追，原處分機關始得為行政裁罰裁
    處罰鍰，亦即在緩起訴期間內即猶豫期間期滿前，該緩起訴
    處分仍有被撤銷之可能，此時原處分機關若依法為行政裁決
    為罰鍰處分，將使受處分人有同時遭受行政處罰（罰鍰）及
    刑事訴追之危險，顯與行政罰法第26條規定之立法意旨相違
    背。至於道路交通管理處罰條例第35條第1 項所定之吊扣駕
    駛執照1 年及同條例第24條第1 項第2 款所定之參加道路交
    通安全講習之部分，其屬與刑罰所定「自由刑」、「罰金刑
    」性質不同之「其他種類行政罰」，依行政罰法第26條第1
    項但書規定，無一事二罰之問題，不待緩起訴處分之實質確
    定，自得逕予裁罰。
五、綜上所述，本件原處分機關之裁決處分，就罰鍰部分既有欠
    允當，應由本院將原處分撤銷。另關於原處分機關依道路交
    通管理處罰條例第35條第1 項第1 款、第24條第1 項第2 款
    規定，對異議人裁處吊扣駕駛執照12個月及施以道路交通安
    全講習部分，因係屬行政罰法第26條第1 項但書及第2 條第
    1 款所稱之其他種類行政罰，因兼具維護公共秩序之作用，
    為達行政目的，是原處分機關就此部分予以裁處，於法並無
    不合，異議人就此部分聲明異議為無理由，爰就此部分為駁
    回之諭知。至於罰鍰處分之部分，應由原處分機關視該酒醉
    駕駛行為之刑事訴追或審判程序終局結果確定後，再為適法
    之處理，附此敘明。
六、至原處分機關援引交通部95年7 月17日交路字第0950006986
    號函釋，認「緩起訴乃附帶條件的不起訴處分，亦即是不起
    訴的一種」，而認應維持原裁處罰鍰之處分云云。惟按法官
    依據法律獨立審判，憲法第80條定有明文；且各機關依其職
    掌就有關法規為釋示之行政命令，法官於審判案件時，固可
    予以引用，但仍得依據法律，表示適當之不同見解，並不受
    其拘束，司法院大法官會議解釋釋字第216 號解釋意旨可資
    參照。是原處分機關所提前開函釋，既與本院前揭見解不同
    ，本院自不受其拘束，附此敘明。
七、依道路交通管理處罰條例第87條第2 項、道路交通案件處理
    辦法第20條，裁定如主文。
中    華    民    國    98    年    10    月    19    日
                  交通法庭  法  官  朱嘉川
以上正本證明與原本無異。
如不服本裁定應於送達後5 日內向本院提出抗告狀。
                            書記官  陳聖儒
中    華    民    國    98    年    10    月    19    日


司法院資訊處製作；財團法人民間司法改革基金會備份。
